【裁判字號】    98,易,1183
【裁判日期】    980724
【裁判案由】    侵占
【裁判全文】
臺灣臺北地方法院刑事判決              98年度易字第1183號
公  訴  人  臺灣臺北地方法院檢察署檢察官
被      告  甲○○
選任辯護人  李岳洋律師
            張克西律師
            林智育律師
上列被告因侵占案件，經檢察官提起公訴（97年度偵字第22504
號），本院判決如下：
    主  文
甲○○無罪。
    理  由
一、公訴意旨略以：被告甲○○係良徽工程有限公司（下稱良徽
    公司）負責人，良徽公司長期均向再偉工程有限公司（以下
    簡稱再偉公司）承租鐵架搭建鷹架使用。雙方於民國95年間
    ，就對方是否負有返還本案鐵架之義務及範圍發生爭執，再
    偉公司於同年7、8月間，向本院新店簡易庭起訴請求良徽公
    司返還向其承租之本案鐵架12,714支、水平45公分122支、
    30公分9,2 29支、拉桿8,206支（以下均簡稱本案鐵架），
    經本院於96年12月20日以95年度店簡字第1523號判決良徽公
    司應如數返還，並於97年3月24日確定。惟甲○○竟意圖為
    自己不法之所有，拒不歸還本案鐵架，利用本案鐵架無從自
    外觀判斷為何人所有之特性，將本案鐵架藏匿不知去向而侵
    占入己。因認被告甲○○涉犯刑法第335條第1項第1項之侵
    占罪嫌等語。
二、按犯罪事實應依證據認定之，無證據不得認定犯罪事實；不
    能證明被告犯罪或其行為不罰者應諭知無罪之判決，刑事訴
    訟法第154條第2項、第301條第1項定有明文。又認定不利於
    被告之事實，須依積極證據，苟積極證據不足為不利於被告
    事實之認定時，即應為有利於被告之認定，更不必有何有利
    之證據；而事實之認定，應憑證據，如未能發現相當證據，
    或證據不足以證明，自不能以推測或擬制之方法，以為裁判
    基礎；另認定犯罪事實所憑之證據，雖不以直接證據為限，
    間接證據亦包括在內，然而無論直接或間接證據，其為訴訟
    上之證明，須於通常一般之人均不致有所懷疑，而得確信其
    為真實之程度者，始得據為有罪之認定（30年上字第816號
    、40年台上字第86號、76年台上字第4986號判例參照）。至
    告訴人之指訴，係以使被告受刑事訴追為目的，是以告訴人
    之指訴為證據方法，除其指訴須無瑕疵，且應有查與事實相
    符之佐證，始得資為判決之基礎，亦經最高法院著有52年台
    上字第1300號及61年台上字第3099號判例可資參照。而所謂
    無瑕疵，係指告訴人所為不利被告之陳述，與社會上一般生
    活經驗或卷存其他客觀事實並無矛盾而言；另所謂就其他方
    面調查認與事實相符，非僅以所援用之旁證足以證明被害結
    果為已足，尤須綜合一切積極佐證，除認定被告確為加害人
    之可能外，在推理上無從另為其他合理原因之假設，有一不
    合於此，即不能以告訴人之陳述作為論斷之證據。復按刑法
    上之侵占罪，須持有人變易其原來之持有意思而為不法所有
    之意思，始能成立，如僅將持有物延不交還，或有其他原因
    致一時未能交還，既缺乏主觀要件，即難遽以該罪相繩，最
    高法院著有68年台上字第3146號判例，可資參照。又稱侵占
    者係指無權利人，而易為權利者，實施其對物之處分，作為
    其所有者而言。易言之。即易原之持有關係，而為所有之行
    為。實例上如將他人之物逕自處分變賣，得價入己；又如對
    於廟產據為己有，私自標賣；以自己所持管之共有物，詐稱
    自己所獨有，以之抵押於人；將他人之物改入為自己名義等
    是。
三、公訴人認被告甲○○涉有上揭侵占罪嫌，無非係以被告甲○
    ○之供述、告訴人再偉公司（應為告訴人代表人乙○○）之
    指述、良徽公司與告訴人於94年11月25日、95年4月21日簽
    訂之營建工程施工鷹架租賃契約書影本、會算單影本、本院
    95年度店簡字第1523號宣示判決筆錄、民事判決確定證明書
    等為其主要論據。訊據被告固不否認其為良徽公司的負責人
    ，並向再偉公司承租本案鐵架搭鷹架使用，於95年間就是否
    返還本案鐵架的義務發生爭執，又經本院於96年12月20日以
    95年度店簡字第1523號判決良徽公司應返還本案鐵架，該判
    決並於97年3月24日確定等事實，惟堅詞否認有何侵占犯行
    ，並辯稱：伊沒有侵占，因為告訴人預收租金400多萬，經
    對帳後是告訴人欠伊，民事案件進行時有提出很多的證據，
    不知道為何沒有採用等語；另辯護人辯護意旨略以：被告與
    告訴人間有帳目沒有釐清的事情，被告也不知道為何告訴人
    會提起刑事告訴，被告認為是告訴人欠被告鷹架，至於民事
    部分因為裁判費就要30多萬，被告沒有錢可以繳上訴費；告
    訴人在民事案件自陳95年3月份之前被告沒有欠任何金錢，
    但是在95年2 月7日的對帳單居然寫有欠錢；告訴人是被告
    父親生意上往來的朋友，之前向他承租鷹架的時候，因為是
    父執輩的朋友，所以告訴人自行製作的對帳單，並沒有仔細
    核對，直到95 年間發現帳目有問題，所以有對告訴人提出
    法律上相關的主張，告訴人反告被告，才衍生這一連串的訴
    訟；又鷹架是不特定的物，所以沒有辦法構成刑法的侵占罪
    的客體。
四、證據能力部分：
    (一)本件辯護人於本院準備程序時對於告訴人再偉公司（應為
      告訴人代表人乙○○）之指訴，主張無證據能力。按被告
      以外之人於審判外之言詞或書面陳述，除法律有規定者外
      ，不得作為證據，刑事訴訟法第159條第1項定有明文；次
      按，被告以外之人於檢察事務官、司法警察官或司法警察
      調查中所為之陳述，與審判中不符時，其先前之陳述具有
      較可信之特別情況，且為證明犯罪事實存否所必要者，得
      為證據。查告訴人代表人乙○○於檢察事務官訊問時之陳
      述，係屬於被告以外之人於審判外之陳述，依上開規定，
      固屬傳聞證據，惟其所為關於本案被告犯罪事實存否經過
      之陳述，就審理時未敘及部分，為證明犯罪事實存否所必
      要，又前開於偵查中之證述，雖未經被告詰問，然嗣於審
      理中經以證人身分傳訊到庭，實行交互詰問，當足以保障
      被告對質、詰問權之行使，依前揭說明，證人乙○○於偵
      查中之證述，自得作為認定被告犯罪事實存否之證據，因
      認有證據能力。
    (二)又辯護人亦主張會算單影本無證據能力。然查會算單影本
      係由被告與證人乙○○簽名書立，並經證人乙○○所提出
      ，業據被告於準備程序期日供承於卷（見本院卷第16頁背
      面），復無實施刑事訴訟程序之公務員因違背法定程序取
      得之證據之情形，亦非從事業務之人於業務上或通常業務
      過程所須製作之紀錄文書、證明文書，至該會算單內容是
      否真正，核屬該證據評價之證明力問題，與該證據是否可
      供作為認定被告犯罪事實存否之證據資格要屬二事，是此
      部分自有證據能力。
    (三)本件認定事實所引用之卷內其他供述證據等資料，雖屬傳
      聞證據，惟當事人於本院準備程序及審判期日中均未爭執
      其證據能力，且迄至言詞辯論終結前亦未再聲明異議，本
      院審酌此等證據資料製作時之情況，尚無違法不當及證明
      力明顯過低之瑕疵，亦認為以之作為證據應屬適當，故揆
      諸前開規定，依刑事訴訟法第159條之5規定，應認前揭證
      據資料有證據能力。
五、經查：
    (一)被告甲○○係良徽公司負責人，並向再偉公司承租本案鐵
      架搭建鷹架使用，於95年間，就對方是否負有返還本案鐵
      架之義務及範圍發生爭執，再偉公司於同年7月28日，具
      狀向本院新店簡易庭起訴請求良徽公司給付租金，並於96
      年11月22日具狀更正除請求租金外，並請求良徽公司應返
      還向其承租之本案鐵架，而被告均無異議，遂經本院於96
      年12月20日以95年度店簡字第1523號判決良徽公司應如數
      返還，並於97年3月24日確定等情，業據被告供承不諱，
      並經證人乙○○證述明確，且有良徽公司與告訴人於94年
      11月25日、95年4月21日簽訂之營建工程施工鷹架租賃契
      約書影本、本院95年度店簡字第1523號宣示判決筆錄、民
      事判決確定證明書等件附卷可稽（見本院卷第134至138頁
      、97年度偵字第22504號卷第41至45頁，下稱偵字卷、97
      年度他字第4765號卷第3至5頁、第52至58頁，下稱他字卷
      ），堪信為真實。
    (二)告訴人指控被告涉犯侵占犯行，無非係以被告於97年3月
      24日本院95年度店簡字第1523號判決確定後，拒未返還該
      判決中所認定應返還之物品，始知被告自95年6月間起即
      萌生侵占之故意，藉由冗長之訴訟時間，將占有物處理殆
      盡等語為據，然而，證人即告訴人代理人乙○○於本院審
      理時證稱，「（問：你說從90年開始跟甲○○做鷹架出租
      往來直到民事判決確定，甲○○是否有按時支付租金給你
      ？）90年到93年有按時給付，但我印象中自93年開始有跳
      票的情形。後來就一直累積，中間有時候匯錢給我。都是
      匯一點點，如果4月算不清楚就延到5月。」、「是沒有付
      清租金的部分，會再延到下一個月。」、「（問：在95年
      2月7日簽完該次的彙算單之後，你有無請司機到甲○○所
      承包的工地，把屬於你的鷹架載回倉庫？）有，是甲○○
      打電話給我叫我去載他工地的鐵架。甲○○叫我叫工人去
      拆他的鐵架，拆完我再跟他請款，包括運費跟工資。」、
      「（問：你在桃園地方法院檢察署95年交查字第1271號，
      是否曾經於95年10月23日表示過因為甲○○向我租的鷹架
      沒有全部還給我，所以我就把甲○○自己買的鷹架拆回來
      抵充？）我講的意思不是這樣，因為甲○○要還給我的鷹
      架有可能有些是我的，有些是他自己買的，但是鷹架的樣
      式都一樣無法區分是我的還是他的，但是就是他要還給我
      的鷹架，而且他需要還給我的鷹架還得不夠。」、「（問
      ：上開你表示甲○○所返還給你的鷹架這個情形是發生在
      什麼時候？）他每天都在還來還去，一直到他寄存證信函
      給我後，我不給他鷹架。」、「（問：他存證信函裡面表
      示的意思？）我欠他本案鐵架還欠他錢。」、「（問：後
      來你們簽立95年2月7日的彙算單解決這個事情嗎？還是存
      證信函寄的時間是在簽立彙算單之後？）時間是在簽立彙
      算單之後，才寄存證信函，95年5月底還有算過錢。」等
      語（見本院卷第137頁），是被告與證人乙○○確就本案
      鐵架租賃關係發生爭議，而被告於該民事訴訟案件提起前
      ，即因該爭議而與證人乙○○進行會算，且同意返還部分
      鷹架，是以被告前後舉措以觀，果若其有侵占犯意，何需
      大費周章與證人乙○○進行結算，並同意證人乙○○拆卸
      其所有鷹架抵充，又於95年2月7日會算後再與證人乙○○
      進行金錢計算，況由證人乙○○所述拆卸鷹架抵充狀況，
      亦無法區分該鷹架究為被告或證人乙○○所有時，則被告
      所主張雙方鷹架數量計算上之爭議，確難排除發生之可能
      性，被告上開主張係為行使承租人權利之行為，自難執此
      即認被告為有變易其原來之持有意思而為不法所有之意思
      。
    (三)證人乙○○並證稱，「（問：本院民事庭判決後，你有無
      去詢問甲○○有關你出租於他公司的鷹架放在何處嗎？）
      我沒有問他。」、「（問：你有去查明你出租與甲○○公
      司的鷹架放在何處嗎？）沒有。」、「（問：你有以本院
      95年度店簡字第1523號判決為執行名義向本院民事執行處
      聲請強制執行？）我不懂意思。」、「（問：你在民事判
      決確定後，跟甲○○表示說他有本案鐵架尚未返還時，甲
      ○○是如何表示？）我透過朋友跟他講，我自己沒有親自
      跟他講，因為我打電話打不通。」，並於偵查時證稱，「
      （問：有無被告處分本案鐵架的證據可以提供？）沒有。
      」、「是被告先說要對帳，我說沒問題來對，被告又說不
      對了，之後就寄存證信函給我，我請律師回存證信函給被
      告，說是被告欠我本案鐵架沒還，不是我欠被告，之後我
      就提起民事訴訟」等語（見本院卷第136頁、偵字卷第29
      頁），是證人乙○○於提起上開95年度店簡字第1523號案
      件訴訟前，被告已就雙方本案鐵架結算爭議進行相關法律
      主張，要屬被告訴訟上之攻擊防禦方法，僅因舉證責任分
      配之故，而取得一部勝訴一部敗訴之判決結果，亦有本院
      上開判決內容所載「被告既無法舉證以實其說，依首開判
      例意旨，應認原告主張在95年2月7日結算前之未返還數量
      依據結算之數量計算為可採。」可按，又證人乙○○於取
      得勝訴判決後，被告雖未主動返還如上開判決書主文所示
      本案鐵架，然證人乙○○本可依該判決意旨，透過強制執
      行程序實現其債權，至於其後證人乙○○雖未依據強制執
      行程序就該判決主文所示本案鐵架部分，聲請法院對被告
      進行強制執行程序，然係因其與訴訟代理人另有考量，認
      已無法探知尚有何處工地有向良徽公司承租鷹架之故，亦
      有告訴人98年7月1日刑事陳明狀可按（見本院卷第170頁
      ），況證人乙○○亦表示無被告處分本案鐵架證據，復未
      查明所出租鷹架置放何處等語，是豈能僅因被告於上開民
      事判決後未主動返還本案鐵架，且未經執行程序，即認被
      告之消極作為已符合刑法上侵占罪易持有為不法所有之構
      成要件。
    (四)是依卷附證據所示，已難認定被告於證人乙○○終止租賃
      契約後，仍有繼續占有使用本案鐵架之行為，又被告縱有
      拖延不返還承租本案鐵架，固有不當，惟如上所述，尚無
      證據證明被告將該本案鐵架所有權為處分以致產生物權變
      更效果之行為，而被告於訴訟上主張本案鐵架數量非如證
      人乙○○所計算數量，係因舉證責任分配之故，而未經採
      認，被告對於上開民事判決亦曾提起上訴，僅因未繳納裁
      判費之故而經駁回，此有民事聲明上訴狀、本院97年3月
      12日95年度店簡字第1523號民事裁定附卷可稽（見本院卷
      第41至42頁），顯見被告辯稱於上開民事案件判決後，對
      於該判決內容確不服並提起上訴，僅因無力繳納裁判費之
      故，並非同意上開簡易判決內容等語，亦非無據。至被告
      之選任辯護人固於偵審程序中主張鷹架是不特定的物，所
      以沒有辦法構成刑法的侵占罪的客體等語，雖非可採，然
      亦難僅因上開辯護意旨內容，即得遽予推論被告有如公訴
      意旨所載「利用鐵架無從自外觀判斷為何人所有之特性」
      而有「變易其持有為所有」之主觀犯意。又侵占罪之犯罪
      構成要件必須行為人主觀上有意圖為自己不法所有之意圖
      ，而易持有為所有為要件，本件合法租賃關係於契約終止
      後，告訴人取得勝訴判決部分，已有部分租金債權獲得清
      償，亦有證人乙○○提出之債權轉讓協議書、民事撤回狀
      、本院執行處囑託查封登記書附卷可稽（見偵字卷第52至
      53頁、本院卷177至178頁），顯見告訴人亦非全然無執行
      而經受償之情，是被告雖未依該判決主文所示交還本案鐵
      架部分，是否無他執行方法可供滿足該部分債權，亦有探
      究餘地，是本件應屬於民事債務不履行之問題，尚難以侵
      占罪責相繩。
六、綜上所論，本件被告所為尚難認與刑法第335條第1項之侵占
    罪之構成要件相符，復查無其他積極證據足資證明被告犯罪
    ，本院對此存有相當合理性懷疑之存在，無從形成被告有罪
    之確信。此外，復無其他積極證據足認被告涉有公訴人所指
    之侵占犯行，揆諸首開法條規定及說明，根據「罪證有疑，
    利於被告」之證據法則，本件核屬不能證明被告犯罪，應為
    無罪之諭知。又本件應純屬民事債務不履行問題，告訴人如
    欲實現債權，自應另循民事執行程序進行，附此敘明。
據上論斷，應依刑事訴訟法第301條第1項前段，判決如主文。
本案經檢察官杜慧玲、林怡君到庭執行職務。
中    華    民    國    98    年    7    月     24    日
                  刑事第十庭   審判長法  官   林春鈴
                                     法  官   謝昀璉
                                     法  官   呂煜仁
上正本證明與原本無異。
如不服本判決應於收受送達後10日內向本院提出上訴書狀，並應
敘述具體理由；其未敘述上訴理由者，應於上訴期間屆滿後20日
內向本院補提理由書（均須按他造當事人之人數附繕本）「切勿
逕送上級法院」。告訴人或被害人如對於本判決不服者，應具備
理由請求檢察官上訴，其上訴期間之計算係以檢察官收受判決正
本之日期為準。
                                    書記官    曹尚卿
中    華    民    國    98    年    7     月    24    日


司法院資訊處製作；財團法人民間司法改革基金會備份。
